【裁判字號】    99,自,13
【裁判日期】    991109
【裁判案由】    誹謗
【裁判全文】
臺灣士林地方法院刑事判決                99年度自字第13號
自  訴  人  丙○○
自訴代理人  謝協昌律師
被      告  乙○○
選任辯護人  林鳳秋律師
            鄭牧民律師
上列被告因誹謗案件，經自訴人提起自訴，本院判決如下：
    主  文
乙○○無罪。
    理  由
壹、自訴意旨略以：自訴人丙○○為一作家、天文研究者及愛好
    者，亦為台北市天文協會（下稱天文協會）會員，且係在日
    本《天文指南》（Tenmon Guide）雜誌任職，更與美國《天
    空與望遠鏡雜誌》（Sky & Telescepe ）合作世界天文台採
    訪計畫，並曾完成包括《PK天文遊記》、《探索宇宙的盡頭
    - 哈伯太空望遠鏡》、《和星星做朋友- 小飛俠星座專輯》
    等著作，亦連續3 年得過李國鼎科技基金會通俗科學寫作獎
    ，復在《時報週刊》、《牛頓》、《小牛頓》、《幼獅少年
    》、《皇冠》、《大地地理雜誌》等知名雜誌發表天文知識
    相關專文，在國內外天文學界享有相當之學術聲譽及地位。
    自訴人於民國98年11月7 日在多年好友國際知名天文攝影家
    澳洲籍大衛‧馬林博士（David Malin ）來台，並在臺北市
    天文科學教育館（下稱天文館）進行演講活動，在演講完並
    為民眾簽名，由於當時現場有數百名的民眾均排隊請求大衛
    ‧馬林為其簽名，一開始請求簽名之民眾均係持所購買大衛
    ‧馬林之書籍或作品，後來卻有民眾拿Discovery 頻道所贈
    送之圖卡請求簽名，且為數不少，自訴人見大衛‧馬林面有
    難色，遂主動向在場民眾表示簽名者應以付費購買大衛‧馬
    林之作品者為宜，未付費者不宜提出此一要求，此乃國際簽
    書之慣例，在場民眾聽聞後亦不覺有異，豈料被告乙○○竟
    大聲斥責自訴人，自訴人不甘受辱遂拿起相機進行拍攝以蒐
    證維護正當權益，豈料此舉竟觸怒被告，被告遂公然利用天
    文館之政府資源遂行個人恩怨之報復手段。首先被告於天文
    館98年11月館務會議中逕行裁示「11月7 日本館辦理大衛‧
    馬林博士之簽名會活動時，丙○○君於公開演講會場，民眾
    近200 位之當場，擅自搶走本人致詞之麥克風，發佈與本館
    活動相抵觸之訊息，無視本館承辦單位之存在，並對現場貴
    賓無理辱罵，並阻擋民眾向前持圖卡給大衛‧馬林簽名，不
    僅妨礙本館執行公務，更嚴重影響本館聲譽，且在簽名現場
    本人向他示意：『你並不是大衛‧馬林的經紀人，不得做如
    此阻擋的行為。』他還拿出數位相機向本人拍照，行為囂張
    ，德行惡劣，在此本人特將其指名為『不受本館歡迎人物』
    ，本館相關活動、出版品，均不得與其合作且使用其作品，
    請三組承辦組發文予臺北市天文協會，並通知有與本館合辦
    活動，不得安排此人在館內辦理任何活動。另請秘書室向本
    館賣店石尚公司告知，請將有陳君之書籍用品下架，不要販
    賣，一起合作，以對不受歡迎人物示警，特將此事件作成會
    議紀錄，供全館同仁參行辦理」，並隨即以天文館98年12月
    18日北市天秘字第09830430400 號函檢具該會議紀錄要求天
    文協會處理，私下更要求將自訴人予以除名。其次又在天文
    館期刊「台北星空」第47期2010年春季刊「館長的話」公然
    指摘「大衛‧馬林簽名會開始，突然有一男士（丙○○- 臺
    北市天文協會會員）趨前，無禮的搶走手中的麥克風，並擅
    自宣布簽名會只能簽書不能簽圖卡，而且站在講台阻擋並警
    告持圖卡的民眾靠近，阻礙簽名會進行，本人向他示意：『
    你不得做如此阻擋民眾的行為。』他不聽勸告，反而還拿出
    數位相機向本人拍照，行為囂張惡劣，目中無人，無視承辦
    單位之存在，因此本館於館務會議中，決議將丙○○會員列
    為『天文館不受歡迎人物』，特此陳述事實並同聲譴責行為
    不檢的人」等顯然不實足以毀損自訴人名譽之內容，均已該
    當誹謗之構成要件。蓋在國際演講場合，演講人為民眾簽名
    者，係以付費取得演講人之作品為限，未付費購買演講人之
    作品者不宜要求簽名，演講人亦會拒絕簽名，自訴人當時僅
    係見大衛‧馬林表情有異，為了避免其為難而提出此項呼籲
    ，現場民眾亦無異議，自訴人並無「搶奪麥克風」、「對現
    場貴賓無理辱罵」、「妨害執行公務」、「阻擋並警告持圖
    卡的民眾靠近，阻礙簽名會進行」之行為，前開虛構情節已
    嚴重貶抑自訴人品行及人格，被告除虛構此一不實情節外，
    更以「行為囂張、德行惡劣」、「囂張惡劣、目中無人」、
    「天文館不受歡迎人物」以及「行為不檢」等字眼嚴重詆毀
    自訴人名譽。被告為天文館館長，為國內唯一天文相關政府
    機關，掌握國內天文界全部政府資源，仗恃其所壟斷政府資
    源，視天文館為其所有，在天文界頤指氣使，若有不合其意
    者，便斷絕天文館資源之提供及配合，今日僅因簽名對象的
    意見不合，竟傾天文館資源對自訴人全力封殺，如此囂張跋
    扈行徑實令人髮指，其一方之霸的土霸王心態昭然若揭，因
    認被告公然於98年度11月份天文館館務會議上、天文館期刊
    「台北星空」第47期2010年春季刊中指摘、傳述足以毀損自
    訴人名譽之內容，分別該當刑法第310 條第2 項加重誹謗罪
    嫌等語。
貳、程序部分：
一、證據能力部分：按所謂證據能力，係指符合法律所規定之證
    據適格，而得成為證明犯罪事實存在與否之證據資格。無證
    據能力之證據資料，應予以排除，不得作為判斷之依據，最
    高法院98年度台上字第1671號判決意旨即同此見解。次按就
    證據資料之性質觀之，可區分為供述證據與非供述證據二種
    ，而在證據能力之範疇上，除所有證據資料均需具備「證據
    真實性」、「證據關連性」外，相較於供述證據，非供述證
    據因不涉及人之自由意志陳述，亦無記憶、陳述與說謊等不
    可靠因素，故主要係受到「證據排除法則」（如違法蒐集之
    證據）之拘束。又所謂「證據關連性」，可將之區分為自然
    關連性與法律關連性兩大類，所謂「自然關連性」，乃指該
    證據之存在，對於待證事實存否之推認，具有最小限度之證
    明力，亦即，如果訴訟上有該項證據之存在，則對待證事實
    之存否，均可發生一定的影響者，即可認為該證據有自然的
    關連性，例如風聞、風評、流言等均是。所謂「法律關連性
    」，乃指該項證據之存在，對於法院心證之形成，有帶來錯
    誤影響之危險時，即難認為有法律關連性，換言之，證據之
    法律關連性是避免法院對證據之證明力有錯誤評價，所以從
    法政策之角度，否定待證事實與證據間之關連性，某程度而
    言，例如傳聞法則或排除可疑為任意性之自白等，均屬此等
    思維下之產物。本件自訴人雖提出「98年12月28日聯合報聯
    合筆記專欄『誰是笨蛋』文章」、「大衛‧馬林博士E-MAIL
    」、「國內簽書會簽書規則以及自訴人之友人E-MAIL」等證
    據，其待證事實分別為被告之土霸王之公務員問題、大衛‧
    馬林對於簽書會有讀者拿其他卡片要求簽名一事頗為介意及
    簽書會場合應以作者之著作為限等，然辯護人就此部分證據
    之證據能力均有爭執，且該等證據與前開自訴意旨指被告涉
    加重誹謗罪嫌之間，並無任何自然關連性可言，揆諸前開說
    明，本院認自訴人所引用上開證據均無證據能力。
二、告訴期間部分：被告及辯護人主張館務會議之時間為98年11
    月11日，自訴人知悉被告於館務會議所為陳述之內容應係98
    年11月11日，是自訴人於99年6 月11日始提起本件自訴，應
    已逾告訴期間乙節。然查，被告自承館務會議之參加人員為
    天文館人員，並無天文館以外之人員，而館務會議紀錄亦不
    會於會議結束後發送予天文館以外之人員，自訴人亦非天文
    館之人員等情（見本院卷第109 頁），並有天文館99年10月
    19日北市天三字第00000000000 號函所附開會通知單、館務
    會議紀錄、簽到表等在卷可稽（見本院卷第100 至105 頁）
    ，而上開開會通知單、會議紀錄、簽到單等確實均無以自訴
    人為發送對象，或有自訴人在場之紀錄、簽名，從而自訴代
    理人提出天文協會99年1 月11日99天麟字第990001002 號函
    為據（見本院卷第116 頁），指自訴人係於天文協會以該函
    請自訴人就天文館前開98年12月18日函文所指事項為說明時
    始知悉被告於天文館98年11月11日館務會議為前開言論乙節
    ，應堪採信。是被告及辯護人主張自訴人有關自訴被告於館
    務會議為前揭加重誹謗犯行已經逾告訴期間乙節，尚有誤會
    ，本件自訴意旨有關被告於98年11月11日涉加重誹謗罪嫌部
    分尚未逾告訴期間，亦先予說明。
參、實體部分：
一、按犯罪事實應依證據認定之，無證據不得認定犯罪事實；不
    能證明被告犯罪者，應諭知無罪之判決，刑事訴訟法第154
    條第2 項、第301 條第1 項分別定有明文。又事實之認定，
    應憑證據，如未能發現相當證據，或證據不足以證明，自不
    能以推測或擬制之方法，為裁判基礎；且認定犯罪事實所憑
    之證據，雖不以直接證據為限，間接證據亦包括在內，然而
    無論直接證據或間接證據，其為訴訟上之證明，須於通常一
    般之人均不致有所懷疑，而得確信其為真實之程度者，始得
    據為有罪之認定，倘其證明尚未達到此一程度，而有合理之
    懷疑存在而無從使事實審法院得有罪之確信時，即應由法院
    為諭知被告無罪之判決，有最高法院40年台上字第86號判例
    、76年台上字第4986號判例可資參照。次按刑事訴訟法第16
    1 條已於91年2 月8 日修正公布，修正後同條第1 項規定：
    檢察官就被告犯罪事實，應負舉證責任，並指出證明之方法
    。因此，檢察官對於起訴之犯罪事實，應負提出證據及說服
    之實質舉證責任。倘其所提出之證據，不足為被告有罪之積
    極證明，或其闡明之證明方法，無從說服法官以形成被告有
    罪之心證，基於無罪推定之原則，自應為被告無罪判決之諭
    知，更有最高法院92年台上字第128 號判例意旨足參。而關
    於刑事訴訟法第161 條第1 項檢察官應負實質舉證責任之規
    定，於自訴程序之自訴人同有適用，復有最高法院91年度第
    4 次刑事庭會議決議內容可參。
二、再按，言論自由為人民之基本權利，憲法第11條有明文保障
    ，國家應給予最大限度之維護，俾其實現自我、溝通意見、
    追求真理及監督各種政治或社會活動之功能得以發揮。惟為
    兼顧對個人名譽、隱私及公共利益之保護，法律尚非不得對
    言論自由依其傳播方式為合理之限制。刑法第310 條第1 項
    及第2 項誹謗罪即係保護個人法益而設，為防止妨礙他人之
    自由權利所必要，符合憲法第23條規定之意旨。同條第3 項
    前段以對誹謗之事，能證明其為真實者不罰，係針對言論內
    容與事實相符者之保障，並藉以限定刑罰權之範圍，非謂指
    摘或傳述誹謗事項之行為人，必須自行證明其言論內容確屬
    真實，始能免於刑責。惟行為人雖不能證明言論內容為真實
    ，但依其所提證據資料，認為行為人有相當理由確信其為真
    實者，即不能以誹謗罪之刑責相繩，亦不得以此項規定而免
    除檢察官或自訴人於訴訟程序中，依法應負行為人故意毀損
    他人名譽之舉證責任，或法院發現其為真實之義務，大法官
    會議釋字第509 號解釋明文揭示此意旨。又行為人是否構成
    刑法上誹謗罪，自必合於誹謗罪之構成要件，且有積極證據
    足徵係出於惡意傳述、指摘，始得以該罪相繩。又刑法第31
    0 條第1 項、第2 項誹謗罪之成立，須對於具體「事實」之
    指摘或傳述，足以毀損他人名譽者，始為刑法所制裁。至於
    針對特定事項，依個人之價值判斷而提出主觀之意見及評論
    ，縱其批評內容足令被批評者感到不快或影響其名譽，仍不
    構成誹謗罪。
三、自訴意旨認被告涉犯刑法第310 條第2 項加重誹謗罪嫌（二
    罪），無非以天文館98年12月18日北市天秘字第0983043040
    0 號函、天文館98年11月份館務會議紀錄、天文館期刊「台
    北星空」第47期2010年春季刊「館長的話」、大衛‧馬林博
    士簽名會現場照片等為其論據。訊之被告雖不否認於98年11
    月11日館務會議中及在「台北星空」第47期2010年春季刊「
    館長的話」為自訴人自訴狀中所指內容，並將98年11月館務
    會議紀錄隨同天文館98年12月18日北市天秘字第0983043040
    0 號函檢送予天文協會等情，惟堅詞否認有何加重誹謗之犯
    行，辯稱：其所為之陳述係屬真實，且是為了執行其職務對
    該事件做澄清，避免外界對天文館活動有所誤會等詞，辯護
    人並為其辯護稱：自訴人於天文館所舉辦之活動現場擅自以
    麥克風宣布與天文館對外政策不同之訊息，會使現場民眾誤
    解，且客觀上造成民眾無法請演講者簽圖卡之結果，對天文
    館而言，確實影響活動之進行，故被告陳述自訴人阻擋民眾
    、行為囂張、德品惡劣、為天文館不受歡迎之人物等情，均
    為真實，且為保護民眾合法利益，至被告所提將自訴人書籍
    下架乙節，實則自訴人並無任何在天文館上架之作品，且此
    亦屬天文館內政策決定事項，並無涉誹謗等語。
四、經查：
  (一)被告為天文館館長，緣天文館於98年11月7 日主辦大衛‧馬
    林演講活動，因對於自訴人擅自於演講會現場公開宣布與被
    告甫宣布之簽名會事項相抵觸之內容，宣稱僅能請大衛‧馬
    林簽書而不得簽天文館於聽眾入場時所發送之圖卡，並對現
    場欲持圖卡請求簽名之聽眾加以阻擋等行為，而於98年11月
    11日館務會議中裁示「11月7 日本館辦理大衛‧馬林博士之
    簽名會活動時，丙○○君於公開演講會場，民眾近200 位之
    當場，擅自搶走本人致詞之麥克風，發佈與本館活動相抵觸
    之訊息，無視本館承辦單位之存在，並對現場貴賓無理辱罵
    ，並阻擋民眾向前持圖卡給大衛‧馬林簽名，不僅妨礙本館
    執行公務，更嚴重影響本館聲譽，且在簽名現場本人向他示
    意：『你並不是大衛‧馬林的經紀人，不得做如此阻擋的行
    為。』他還拿出數位相機向本人拍照，行為囂張，德行惡劣
    ，在此本人特將其指名為『不受本館歡迎人物』，本館相關
    活動、出版品，均不得與其合作且使用其作品，請三組承辦
    組發文予臺北市天文協會，並通知有與本館合辦活動，不得
    安排此人在館內辦理任何活動。另請秘書室向本館賣店石尚
    公司告知，請將有陳君之書籍用品下架，不要販賣」等內容
    後經會議紀錄人員記載於館務會議紀錄上，復於99年2 月1
    日出版之天文館期刊「台北星空」第47期2010年春季刊「館
    長的話」刊載「並宣布大衛‧馬林簽名會開始，突然有一男
    士（丙○○- 臺北市天文協會會員）趨前，無禮的搶走手中
    的麥克風，並擅自宣布簽名會只能簽書不能簽圖卡，而且站
    在講台阻擋並警告持圖卡的民眾靠近，阻礙簽名會進行，本
    人向他示意：『你不得做如此阻擋民眾的行為。』他不聽勸
    告，反而還拿出數位相機向本人拍照，行為囂張惡劣，目中
    無人，無視承辦單位之存在，因此本館於館務會議中，決議
    將丙○○會員列為『天文館不受歡迎人物』，特此陳述事實
    並同聲譴責行為不檢的人」之內容等情，為被告所不否認（
    見本院卷第18頁反面、第111 頁），並有天文館98年11月11
    日館務會議紀錄、天文館期刊「台北星空」第47期2010年春
    季刊封面及首頁「館長的話」等在卷可稽（見本院卷第8 至
    11頁），堪以認定。
  (二)惟按刑法第310 條誹謗罪之成立，必須意圖散布於眾，而指
    摘或傳述足以毀損他人名譽之具體事實，而同條第2 項之誹
    謗罪則須行為人將足以毀損他人名譽之事，著為文字或繪成
    圖畫，散發或傳布於大眾始足當之，自訴人認被告於98年11
    月11日館務會議紀錄中為前開內容之記載係犯刑法第310 條
    第2 項之加重誹謗罪嫌云云（見本院卷第18頁反面、第108
    頁反面），然觀之該內容係被告於館務會議中以言語對現場
    參與之天文館各科室、單位人員為裁示之後，經負責紀錄之
    人員加以記載者，並非被告將上開內容著為文字或繪成圖畫
    後，散發或傳布於眾，從而自訴意旨認被告於98年11月11日
    天文館館務會議紀錄上為前開指摘內容涉犯刑法第310 條第
    2 項加重誹謗罪嫌云云，容有誤會。
  (三)又自訴人於演講會場被告致詞完畢宣布簽名會開始之後，隨
    即以麥克風向現場之聽眾表示持圖卡的人不要索取簽名，使
    現場聽眾或有人離開現場，其中聽眾丁○○則因此有所疑惑
    而再次向被告詢問究竟可否持圖卡索取簽名，經被告確認表
    示可以後乃再度持於演講會入場時天文館所發送之圖卡上前
    排隊欲向大衛‧馬林索取簽名，惟丁○○於排隊後正準備將
    圖卡交大衛‧馬林索取其簽名時，自訴人乃又大聲對著丁○○說「拿圖卡的不要簽」，使丁○○誤認自訴人即該宣布之
    人為天文館工作人員，並對於自訴人對其欲持圖卡索取簽名
    時即時且大聲的對其表示拿圖卡的人不要簽名感到遭斥責，
    且疑惑天文館何以一下子說可以簽圖卡，一下子又說不行，
    乃於索取簽名完後再度向被告抱怨此情等情，分據證人即天
    文館人員亦為本件演講會場工作人員甲○○、證人即現場遭
    自訴人斥責不要拿圖卡簽名之聽眾丁○○證述在卷（見本院
    卷第43頁反面至第44頁、第47頁反面至第50頁），並有現場
    照片、天文館99年9 月23日北市天三字第09930299800 號函
    所檢附上開演講會場簽到紀錄等在卷可參（見本院卷第29至
    32、35、36頁），而自訴人亦不爭執其確有在演講會現場，
    在被告表示簽名會開始後又再對現場聽眾發佈不能簽圖卡之
    訊息，及曾以照相機作勢要對被告照相等情（見本院99年度
    審自字第18號卷第30頁），是被告辯稱：前開館務會議紀錄
    、「台北星空」期刊「館長的話」中所指「擅自搶走本人致
    詞之麥克風，發佈與本館活動相抵觸之訊息，無視本館承辦
    單位之存在，並對現場貴賓無理辱罵，並阻擋民眾向前持圖
    卡給大衛‧馬林簽名，不僅妨礙本館執行公務，更嚴重影響
    本館聲譽，」、「突然有一男士（丙○○- 台北市天文協會
    會員）趨前，無禮的搶走手中的麥克風，並擅自宣布簽名會
    只能簽書不能簽圖卡，而且站在講台阻擋並警告持圖卡的民
    眾靠近，阻礙簽名會進行」等內容係與事實相符等詞，非不
    足採。
  (四)自訴意旨雖指自訴人在現場並無搶被告麥克風、辱罵現場貴
    賓之行為，而以言詞表示拿圖卡之人不能簽名亦非「阻擋」
    之行為，且現場證人丁○○最後亦有以圖卡取得大衛‧馬林
    之簽名，顯見演講會現場進行順利，並無因其言詞而有何不
    順利，故被告前開指摘內容實屬不實等語。然自訴人於演講
    現場被告宣布簽名會開始之後，隨即以麥克風表示拿圖卡者
    不能索取簽名乙節，已據證人甲○○證述如前，證人甲○○
    雖就自訴人係如何取得麥克風乙節未能詳述，然其既係天文
    館現場工作人員，需注意現場之情形，而未能發現自訴人前
    開宣布行為之前係如何取得麥克風乙節，尚未與常情相悖，
    況證人丁○○亦證以由於被告是透過麥克風宣布簽名會開始
    ，自訴人的聲音是與被告接續的，幾乎連在一起，所以其聽
    到這二個聲音感覺都是透過麥克風的，而且其坐在會場後面
    很遠，若沒有透過麥克風，也聽不到等詞（見本院卷第50頁
    反面至第51頁）；證人丁○○於本院審理中並再三確認證述
    ：其聽到自訴人說拿圖卡的人不能簽名後，有上前問被告這
    件事，後來再去排隊，前面有個小朋友簽完，剛好換其，其
    正要把圖卡放在大衛‧馬林桌上，正要簽時，自訴人有站起
    來一點點的動作，然後大聲的對其說拿圖卡的不要簽，當時
    其以為說這話的人是工作人員，聽到這話後因為其只有圖卡
    可以簽名，就覺得到底可不可以簽？是否做這個事不對？不
    然為何自訴人要一直很大聲的說？感覺好像被罵，感覺很不
    好，其認為其個人確有被自訴人阻擋的情形等情（見本院卷
    第47頁至第49頁反面），是對被告身為主辦單位負責人而言
    ，不管是邀請而來之演講者大衛‧馬林，抑或報名參與之聽
    眾如證人丁○○，均係參與該活動之貴賓，被告身為主辦單
    位負責人，自有責使演講現場包括大衛‧馬林之演講過程、
    現場參與聽眾索取大衛‧馬林簽名等各項活動均能進行順暢
    ，是證人丁○○於遭受自訴人前開對待之後向被告為抱怨，
    令被告認為現場貴賓遭辱罵、天文館因自訴人前開行為使不
    明就裡之現場聽眾誤認天文館對於現場活動掌控不佳、程序
    反覆，而有影響天文館聲譽等情而為上開陳述內容，亦難認
    有何虛捏不實事項之情。再者，所謂「阻擋」，並非以身體
    動作為必要，自訴人以言詞為之，已足以使現場聽聞之人認
    為不得以圖卡索取簽名而達阻擋之效果，縱證人丁○○最後
    有以圖卡取得大衛‧馬林之簽名，亦不能認為自訴人前開數
    次言語行為並未對現場聽眾產生任何心理及實際上之阻礙。
    是自訴意旨認被告前開指述自訴人搶麥克風、對現場貴賓無
    理辱罵、妨害執行公務、阻擋並警告持圖卡的民眾靠近、阻
    礙簽名會進行等內容並非事實等情，並非可採。
  (五)自訴意旨又指簽書會應以出錢買書的人才有權來簽書，此為
    國際禮儀，持圖卡之人是何人授權可以簽名，事前也未取得
    大衛‧馬林同意，被告所任職之天文館既非主辦單位，為簽
    卡之事爭功只是討好民眾，自訴人現場宣布只能簽書不能簽
    圖卡的行為充其量只是見義勇為之行為，只是聲音比較大聲
    ，怎係如被告所說的「辱罵」，若現場真有如被告所指述內
    容之情形，何以不現場要求警衛處理，益見被告所指述內容
    並非事實云云（見本院卷第111 頁反面、第112 頁）。惟有
    關大衛‧馬林演講一事為天文館所舉辦「從地球到宇宙- 大
    衛‧馬林的攝影星空」特展之系列活動之一，並有澳大利亞
    商工辦事處等數機關團體為合作單位，且於該日大衛‧馬林
    專題演講結束後舉辦大衛‧馬林簽名會，並非簽書會等情，
    除經證人甲○○證述在卷外（見本院卷第45頁），並有前開
    天文館第00000000000 號函所檢附之「2009全球天文年成果
    展籌備會議」會議紀錄、98年度「從地球到宇宙」- 大衛‧
    馬林的攝影星空」特展企畫書、98年10月30日新聞稿、98年
    11月5 日採訪通知、邀請卡等附卷可參（見本院卷第87至99
    頁），自訴人一再以自身之認知強調天文館非該活動之主辦
    單位，該活動為簽書會，所以只能簽書，此為國際禮儀，未
    付費購買大衛‧馬林書籍卻以免費之圖卡索取簽名有違國際
    禮儀等情，實有誤會。且於簽名會中是否僅能持付費購買之
    作品索取簽名？天文館此種發送圖卡並讓聽眾持圖卡索取簽
    名之行為是否違反國際禮儀？是否有違大衛‧馬林個人之意
    願？均係天文館主辦此等活動細節是否妥適、合宜之問題，
    縱參與活動之大衛‧馬林對於現場聽眾持圖卡索取簽名一事
    有所疑慮、拒絕，亦宜由其本人或負責接洽之相關人員與主
    辦單位協商溝通；縱自訴人因認與大衛‧馬林為友好關係，
    欲仗義替大衛‧馬林表示其心中之真意，亦宜以與現場之工
    作人員、主辦單位溝通提出意見之方式為之，然自訴人竟未
    經現場工作人員、主辦單位授權、同意而擅自以前開方式對
    於現場聽眾宣布與主辦單位甫宣布事項不同內容之意見，是
    被告辯稱其於前開會議中、期刊中指述自訴人行為妨害該館
    執行公務之進行，影響該館聲譽，且為避免民眾之誤會而於
    期刊中澄清此事，均屬事實之陳述等語，非不足採。至被告
    及辯護人對於被告未於演講現場立即處理此事乙節，均稱：
    因自訴人在台上宣布之後，已有聽眾散去，且被告身為館長
    ，也不宜把演講現場氣氛搞亂，被告只是在現場以較和緩之
    方式處理，未請警衛將自訴人帶走，不能以此即認自訴人未
    為此行為或其行為妥適等情，亦難謂與常情、常理相悖。
  (六)至被告於會議中陳述及於期刊中刊載「行為囂張」、「德行
    惡劣」、「行為囂張惡劣」、「目中無人」、「天文館不受
    歡迎人物」、「行為不檢」等內容，於社會通念上雖可能對
    於自訴人之評價有所影響，然綜觀其陳述之全部內容，此應
    僅係被告於陳述前開相關事實後依其個人之價值判斷而提出
    主觀之意見及評論，縱此等語句使自訴人感到不快，亦尚難
    認被告係以毀損他人名譽之事而為指摘或傳述。
  (七)末查，自訴意旨另指被告要求天文館內賣店將自訴人商品下
    架，又將前開館務會議紀錄寄送予天文協會，並要求天文協
    會處理此事，封殺自訴人，顯已該當誹謗之要件等語。然被
    告為天文館之館長，對於館內事務自有綜理之責，是有關請
    館內賣店將自訴人書籍用品下架，是否妥適，乃屬另事，尚
    難認有何指摘、傳述足以毀損自訴人名譽之事；至被告將前
    開館務會議紀錄寄送天文協會，並要求天文協會處理此事乙
    節，因自訴意旨確認自訴之犯罪事實分別為被告98年11月11
    日館務會議之內容及99年2 月1 日期刊之內容（見本院卷第
    18頁反面、第108 頁反面），則被告其後於98年12月18日另
    函檢附前揭館務會議紀錄予天文協會並非自訴意旨範圍，本
    院自無從審酌，亦附此敘明。
五、綜上所述，被告辯稱其所陳述之內容均為真實，並無毀損自
    訴人名譽之意圖等詞，非不可採。此外，復查無其他積極證
    據，足證被告有自訴人所指犯行，不能證明被告犯罪，自應
    為被告無罪判決之諭知。
據上論斷，應依刑事訴訟法第343 條、第284 條之1 、第301 條
第1項，判決如主文。
中    華    民    國    99    年    11    月    9     日
                  刑事第七庭法  官  黎惠萍
以上正本證明與原本無異。
如不服本判決應於收受判決後10日內向本院提出上訴書狀，並應
應敘述具體理由。其未敘述上訴理由者，應於上訴期間屆滿後20
日內向本院補提理由書(均須按他造當事人之人數附繕本)「切勿
逕送上級法院」。
                            書記官  林志忠
中    華    民    國    99    年    11    月    9     日

司法院資訊處製作；財團法人民間司法改革基金會備份。
